【裁判字號】    98,訴,413
【裁判日期】    980616
【裁判案由】    偽造文書等
【裁判全文】
臺灣高雄地方法院刑事判決               98年度訴字第413號
公  訴  人  臺灣高雄地方法院檢察署檢察官
被      告  壬○○
被      告  甲○○○
                      樓
被      告  丙○○
                      樓
被      告  丁○○
上列被告因偽造文書等案件，經檢察官提起公訴（97年度偵字第
22403 號），本院判決如下：
    主  文
壬○○共同犯行使變造私文書罪，處有期徒刑貳月，如易科罰金
，以新臺幣壹仟元折算壹日。又共同犯公然侮辱罪，處罰金新臺
幣參仟元，如易服勞役，以新臺幣壹仟元折算壹日。
丙○○共同犯行使變造私文書罪，處有期徒刑貳月，如易科罰金
，以新臺幣壹仟元折算壹日。又共同犯公然侮辱罪，處罰金新臺
幣參仟元，如易服勞役，以新臺幣壹仟元折算壹日。
丁○○共同犯行使變造私文書罪，處有期徒刑貳月，如易科罰金
，以新臺幣壹仟元折算壹日。
甲○○○犯公然侮辱罪，處罰金新臺幣參仟元，如易服勞役，以
新臺幣壹仟元折算壹日。又犯傷害罪，處拘役伍拾日，如易科罰
金，以新臺幣壹仟元折算壹日。
甲○○○其餘被訴部分無罪。
    事  實
一、壬○○係址設高雄縣鳳山市○○○路577 巷2 號1 樓「高雄
    縣中崙第三標國民住宅社區管理委員會」（下稱中崙社區管
    委會）之主任委員，甲○○○及丙○○均為該管委會之委員
    ，丁○○則為該管委會之會計。(一)緣中崙社區管委會於民國
    （下同）96年6 月8 日首任區分所有權人會議召集人之任期
    屆滿後，應由社區區分所有權人重新推選召集人。詎壬○○
    、丙○○及丁○○3 人均明知推選召集人名冊上之區分所有
    權人並未全部同意連署丙○○為被推選人，竟基於變造私文
    書之犯意聯絡，於同年11月9 日前之某日，擅自使用該社區
    於同年5 月間連署之舊「中崙第三標社區區分所有權人（會
    議）推選召集人名冊」（下稱推選召集人名冊），即壬○○
    先徵得丙○○同意擔任被推選人後，由壬○○將上開名冊之
    被推選人姓名欄之「呂錢春好」文字及公告時間欄塗去並重
    新影印後，再由丁○○在被推選人姓名欄填上「丙○○」之
    姓名，以此方式變造上開推選召集人名冊。嗣於同年11月9
    日，由壬○○將區分所有權人會議之推選書及推選召集人名
    冊予以公告，據以向社區住戶行使，足以生損害於中崙社區
    區分所有權人之權益。(二)於96年11月12日上午9 時20分許，
    辛○○及庚○○○因不滿管委會使用變造之舊案推選召集人
    名冊乙事，至管理室陳情，進而與壬○○、丙○○等人發生
    爭執。詎壬○○及丙○○2 人竟基於公然侮辱之犯意聯絡，
    在不特定人得共見共聞之上開管委會內，接續以「你們整顆
    頭都是屎，心肝都是屎」、「以為別人跟你一樣都是屎」、
    「整身都是屎」及「漲100 元會當乞丐嗎？」等語辱罵辛○○及庚○○○，足以貶損辛○○、庚○○○之人格及其於社
    會上之評價；嗣後到場之甲○○○亦基於公然侮辱之犯意，
    以「庚○○○吃錢」等語辱罵庚○○○，亦足以貶損庚○○○之人格及其於社會上之評價。(三)庚○○○於同日上午10時
    許欲返家，途經中崙二路577 巷小公園土丘旁時，適遇在該
    處等候之甲○○○，甲○○○竟基於傷害之犯意，徒手拉扯
    庚○○○之頭髮，並將庚○○○壓制在地面，致庚○○○受
    有頭部外傷、頂部頭皮挫傷疼痛及頸部扭傷之傷害。
二、案經辛○○及庚○○○訴由臺灣高雄地方法院檢察署檢察官
    偵查起訴。
    理  由
壹、程序部分：
    按被告以外之人於審判外之陳述，雖不符前4 條之規定，而
    經當事人於審判程序同意作為證據，法院審酌該言詞陳述或
    書面陳述作成時之情況，認為適當者，亦得為證據。當事人
    、代理人或辯護人於法院調查證據時，知有第159 條第1 項
    不得為證據之情形，而未於言詞辯論終結前聲明異議者，視
    為有前項之同意，刑事訴訟法第159 條之5 定有明文。經查
    ，檢察官、被告壬○○、甲○○○、丙○○、丁○○於本院
    言詞辯論終結前，就本判決所引用下列各項屬於審判外陳述
    之證據，知有第159 條第1 項不得為證據之情形，均未聲明
    異議，且本院審酌該證據作成情況均無不適當之情形，是依
    上開規定，認得作為本案證據。
乙、實體部分：
壹、有罪部分：
一、壬○○、丙○○、丁○○行使變造私文書罪部分：
  (一)訊據被告壬○○、丙○○、丁○○（下稱壬○○等3 人）固
    均坦承因中崙社區區分所有權人會議召集人之任期屆滿後，
    有重新推選召集人之必要，壬○○於徵詢丙○○同意後，將
    舊案推選召集人名冊之推選人姓名欄塗去後予以影印，再由
    丁○○於上開欄位填上「丙○○」，壬○○並於96年11 月9
    日進行公告之事實，惟矢口否認有何行使變造私文書之犯行
    。被告壬○○辯稱：伊塗改及使用上開推選召集人名冊前，
    有先打電話給高雄縣政府國宅課課長戊○○，因戊○○告知
    可以利用舊案推選召集人名冊，將被推選人姓名更改後，即
    可援用，伊始聽從官員之指示而行事，故伊並無變造私文書
    之故意；又上開推選書及推選召集人名冊雖於96年11月9 日
    公告，但於次日，縣政府國宅科技士乙○○即向伊反映上開
    推選程序恐有瑕疵，伊便聽從乙○○之指示，將上開公告撤
    下，故公告期間未滿10日，區分所有權人會議召集人之被推
    選人尚未生效，自未損及中崙社區區分所有權人之權益等語
    。被告丙○○則辯稱：伊是管委會委員，因壬○○說需要推
    選新的區分所有權人會議召集人，伊想說只是開會而已，故
    同意在推選召集人名冊上之被推選人欄填上伊的名字；且上
    開名冊經公告未滿10日，因有1 名住戶不同意，就立刻撤下
    公告，公告也未送到縣政府等語。被告丁○○則辯稱：伊有
    聽到被告壬○○打電話請示國宅科科長，伊沒有懷疑上開更
    名之程序違法，僅單純依據主委壬○○之指示辦理等語。經
    查：
    1.被告壬○○係中崙社區管委會之主任委員，被告丙○○為
      該管委會之委員，被告丁○○則為該管委會之會計；被告
      壬○○於96年11月9 日前之某日，將同年5 月間連署之舊
      案推選召集人名冊之被推選人姓名欄之「呂錢春好」文字
      及公告時間欄塗去並重新影印後，由被告丁○○在被推選
      人姓名欄填上被告「丙○○」之姓名，以此方式變造推選
      召集人名冊；並於同年11月9 日，由壬○○將區分所有權
      人會議之推選書及推選召集人名冊予以公告之事實，為被
      告壬○○等3 人所不爭執（見院一卷第52頁），核與告訴
      人辛○○、庚○○○之指訴相符；復有96年11月9 日公告
      之中崙社區區分所有權人推選召集人名冊、中崙社區96
      年11月20日公告及中崙社區依公寓大廈管理條例推選出之
      召集人辦理情形等件附卷可稽（見他字一卷第12至21、
      34、80頁）。是上開事實堪以認定。
    2.被告壬○○雖辯稱：伊係依照政府官員之指示，始將前次
      推選召集人名冊之被推選人姓名欄位塗銷後，由丁○○在
      上開欄位填寫「丙○○」之姓名等語。惟查，證人即高雄
      縣政府國宅課課長戊○○於本院審理時具結證稱：被告壬○○有打電話向伊詢問中崙社區要選任區分所有權人會議
      之召集人，張貼1 個禮拜都沒有產生之問題；伊有跟被告
      壬○○提到依照公寓大廈管理條例施行細則第7 條規定，
      若有區分所有權人2 人以上連署的話，被推選人公告10日
      後即生效；被告壬○○又詢問伊前任召集人「呂錢春好」
      因房子已經賣掉了，資格不符合乙事，伊表示可能要重新
      連署推選召集人名冊；在通話過程中，伊並未告知被告壬○○「用上一次之連署就好，反正也沒有人要做，看到住
      戶再跟他們說一下，或打電話告知一下就好」等語，伊是
      告訴被告壬○○，若要使用舊名冊的話，必須要得到連署
      人之同意等語（見院二卷第34至37頁）。是依證人戊○○
      之上開證述，可知證人戊○○並未告知被告壬○○可任意
      援用舊案推選召集人名冊之連署無疑，則被告壬○○上開
      所辯：伊係聽從戊○○之指示，始更改被推選人姓名，再
      援用前次之推選召集人名冊等語，顯與事實不符。
    3.按「區分所有權人會議，由全體區分所有權人組成，每年
      至少應召開定期會議1 次」、「區分所有權人會議除第28
      條規定外，由具區分所有權人身分之管理負責人、管理委
      員會主任委員或管理委員為召集人；管理負責人、管理委
      員會主任委員或管理委員喪失區分所有權人資格日起，視
      同解任。無管理負責人或管理委員會，或無區分所有權人
      擔任管理負責人、主任委員或管理委員時，由區分所有權
      人互推1 人為召集人；召集人任期依區分所有權人會議或
      依規約規定，任期1 至2 年，連選得連任1 次。但區分所
      有權人會議或規約未規定者，任期1 年，連選得連任1 次
      」；「本條例第25條第3 項所定由區分所有權人互推1 人
      為召集人，除規約另有規定者外，應有區分所有權人2 人
      以上書面推選，經公告10日後生效」、「前項被推選人為
      數人或公告期間另有他人被推選時，以推選之區分所有權
      人人數較多者任之；人數相同時，以區分所有權比例合計
      較多者任之。新被推選人與原被推選人不為同一人時，公
      告日數應自新被推選人被推選之次日起算」，公寓大廈管
      理條例第25條第1 項、第3 項及公寓大廈管理條例施行細
      則第7 條第1 項、第2 項分別定有明文。是依上開規定，
      可知區分所有權人會議召集人之產生，只需具有區分所有
      權人身分者2 人以上書面推選，經公告10日期間，若未有
      他人被推選，或被更多數之區分所有權人推選時，則被推
      選人即生效成為召集人。準此，區分所有權人會議召集人
      之產生，其成立要件顯然極為寬鬆，實無援用舊案推選召
      集人名冊之必要。而被告壬○○身為中崙社區管委會之主
      委，又經國宅科科長戊○○告知上揭召集人產生之程序，
      對此自難諉為不知；況被告壬○○於偵查中供稱：伊等有
      將名冊張貼在公佈欄，是認為說如果住戶認為有問題應該
      會跟伊等反應，伊等遇到住戶時候也會跟他們講不同意可
      以刪除，但有些人伊等連繫不上，後來是因為有人有意見
      ，伊等才將名冊撕下來重新連署；因社區住戶人數眾多，
      應該無法告知每個人可以變更的事等語（見他字一卷第
      121 、122 頁）。足見是被告壬○○確有行使變造私文書
      之故意無疑。
    4.次查，被告丙○○於本院審理時供稱：伊有同意被告壬○○在推選召集人名冊上填上伊的名字，伊知道該名冊是上
      一次推選另外1 個人的，只是該人已非區分所有權人等語
      （見院一卷第35頁背面）；被告丁○○於本院審理時亦供
      稱；整個過程是伊依照主委（即被告壬○○）之指示，在
      被推選人欄位填上丙○○的名字，填寫當時該欄位是空白
      的，但伊也知道那是前次推選另1 個人時之名冊等語（見
      院一卷第35頁背面）。是依被告丙○○、丁○○之上開供
      述，伊等顯然知悉上開推選召集人名冊係前次推選「呂錢
      春好」為召集人時所使用之名冊，卻仍與被告壬○○共同
      塗改該名冊之被推選人欄位，故被告丙○○、丁○○顯然
      亦有行使變造私文書之故意。
    5.按刑法上偽造文書罪之成立，以足生損害於公眾或他人為
      特別要件，所謂足生損害，固不以實已發生損害為必要，
      然亦必須有足以生損害之虞者，始足當之，若其僅具偽造
      之形式，而實質上並不足以生損害之虞者，尚難構成本罪
      ，最高法院49年度台非字第18號判例可資參照。被告壬○○、丙○○雖均辯稱：上開推選書及推選召集人名冊雖於
      96年11月9 日公告，但公告未滿10日即撤下，故區分所有
      權人會議召集人之被推選人尚未生效，自未損及社區區分
      所有權人之權益等語。惟查，上開推選召集人名冊上之連
      署人為簽名連署之目的，本係為推選「呂錢春好」為前任
      區分所有權人會議之召集人，是上開連署人於連署時，顯
      然並未有推選被告丙○○擔任下屆區分所有權人會議召集
      人之意。從而，被告壬○○、丙○○、丁○○未經徵得推
      選召集人名冊上原連署人之同意，即無權變更上開召集人
      名冊之內容，是其等逕行將名冊上之被推選人變更為被告
      丙○○，縱因公告未滿10日致被推選人尚未生效，仍已損
      及上開推選召集人名冊上連署人之權利。
  (二)綜上所述，被告壬○○等3 人上開所辯，顯屬事後卸責之詞
    ，均不足採信。是此部分事證明確，被告壬○○、甲○○○
    、丙○○確有行使變造私文書之事實，堪以認定，應予依法
    論科。
二、壬○○、丙○○、甲○○○公然侮辱罪部分：
  (一)此部分事實，業據被告壬○○於本院審理時供稱：96年11月
    12日在管委會時，伊有說過「你腦袋好像有屎」等語，是因
    為庚○○○一直盧，伊受不了，無法溝通，才會失控說那句
    話；伊是講他們（指告訴人）腦袋很像有屎，庚○○○有有
    罵伊等語（見院一卷第35頁及背面、院二卷第75頁）；被告
    丙○○於本院審理時亦供稱：96年11月12日在管委會時，伊
    確實有說「漲100 元會當乞丐嗎？」等語，但伊不是針對他
    們（指告訴人），當時伊情緒失控，是告訴人辛○○、庚○○○拿錄音機來說要抗議，這樣的舉動讓伊很不舒服等語（
    見院一卷第35頁背面、院二卷第75頁背面）；及被告甲○○○於本院審理時亦供稱：伊有說「吃錢」，但不是針對告訴
    人庚○○○，因為告訴人庚○○○罵伊沒有工作就領薪水，
    伊情緒失控等語（見院二卷第75頁背面），核與(1)告訴人辛○○於本院審理時具結證稱：伊在管委會時，剛開始是被告
    壬○○罵伊，被告壬○○說「我不像你整顆頭都裝屎」，又
    說「漲100 元會當乞丐嗎？」等語，被告壬○○罵完之後就
    是被告丙○○，他說「對對對，整顆頭都裝屎，心肝都是屎
    ，全身都很臭」等語，被告壬○○、丙○○辱罵這些話當然
    是針對伊和庚○○○；被告壬○○、丙○○罵伊等時，還有
    警察、范恩復主任、攝影的張羽柔、丁○○、總幹事呂錢春
    好、陳秀月等人在場；後來到場的被告甲○○○，說伊何時
    沒有工作就領錢，罵告訴人庚○○○「你吃錢、你吃錢，你
    做前任委員時吃錢」等語，罵這句話時，音量很大聲等語（
    見院二卷第66頁背面至68頁）；(2)告訴人庚○○○於本院審
    理時亦具結證稱：伊去管委會時，被告壬○○、丙○○一直
    罵伊和辛○○「漲100 元會當乞丐嗎？」，尤其被告丙○○
    說「你們整顆頭都裝屎、整身都是屎、吃屎」等語，被告壬○○也這樣罵；被告壬○○、丙○○有罵伊「你們整顆頭都
    是屎」等語，是針對伊和辛○○罵；當時伊等是在管理室內
    ，現場除了伊、辛○○、壬○○、丙○○外，還有林玉芳、
    陳秀月、總幹事（即呂錢春好）、丁○○、文林秋銀等人；
    後來被告甲○○○到場後，一直罵伊「吃錢」，聲音很大聲
    ，伊不知道被告甲○○○所說伊吃錢的內容為何，伊只當管
    委會之委員，沒有當財委，被告甲○○○只有說伊吃錢，除
    這樣之外，只是一直罵伊等語（見院二卷第64頁背面至66頁
    ）；(3)目擊證人癸○○於本院審理時具結證稱：告訴人庚○○○是管委會委員，當天伊看到告訴人庚○○○和辛○○一
    起向管委會陳情管理費漲價的事情，伊在中庭泡茶，聽到有
    人大小聲，就跑過去看，伊有看到被告壬○○、丙○○叫人
    去載被告甲○○○來，一下子被告甲○○○就被載到現場，
    被告甲○○○就說告訴人庚○○○吃錢；沒有說吃什麼錢，
    被告甲○○○是用手指比著被告庚○○○說「你吃錢」，說
    這句話時的音量不會很小聲，，我當時就在旁邊而已等語（
    見院二卷第61頁背面至64頁）；(4)目擊證人張羽柔於偵查時
    證稱：伊有聽到丙○○講「漲100 元會當乞丐嗎？」，但是
    她沒有指名，那是因為管委會財務困難，第四台又要漲價，
    我們已做過問卷調查了，因為被告丙○○很生氯，她才講這
    句話等語（見他字一卷第132 頁）；(5)目擊證人范恩復、文
    林秋銀於偵查時均證稱：當時伊有聽到「你們整顆頭都是屎
    」，「整身都是屎」這些話，但是伊不知道是誰講的；伊有
    聽到丙○○講「漲100 元會當乞丐嗎？」等語（見他字一卷
    第132 頁）相符。此外，復有告訴人辛○○提出之現場錄音
    帶譯文1 份在卷可參（見他字一卷第138 至147 頁）；而上
    開現場錄音帶，經檢察事務官勘驗結果核與告訴人辛○○提
    出之譯文相符，此有勘驗筆錄1 份存卷可證（見他字一卷第
    127 頁）；又本院當庭播放上開現場錄音帶，亦確認被告壬○○有說「你們整顆頭都是屎」、「心肝都是裝屎」、「真
    的整身都是屎的味道」等語；被告丙○○有說：「你心肝都
    是裝屎，以為別人跟你一樣都是屎」、「你沒人敢聞，整身
    都是屎」等語；被告甲○○○亦有說「吃錢」等語之情事，
    此有審判筆錄可證（見院二卷第70頁）。是此部分之事實，
    堪以認定。
  (二)按刑法上之公然侮辱罪，祗須侮辱行為足使不特定人或多數
    人得以共見共聞，即行成立。所謂侮辱，係以使人難堪為目
    的，以言語、文字、圖畫或動作表示不屑、輕蔑或攻擊之意
    思，足以對於個人在社會上所保持之人格及地位，達貶損其
    評價之程度，即足當之；是否符合侮辱之判斷，應顧及行為
    人之年齡、教育程度、職業與被害人之關係及社會整體之價
    值觀等情狀。查「你們整顆頭都是屎，心肝都是屎」、「以
    為別人跟你一樣都是屎」、「整身都是屎」及「漲100 元會
    當乞丐嗎？」、「吃錢」等言語，在社會通念及口語意義上
    ，係對他人人格泛稱之貶損辱詞，以及係對他人道德負面評
    價，足以令人感到難堪、不快，本件被告壬○○、丙○○、
    甲○○○對告訴人辛○○、庚○○○陳述該等言詞，均足以
    減損告訴人之聲譽。又本件發生地點係在中崙社區之管理室
    ，為不特定多數人得自由出入之公共空間，被告3 人陳述上
    開言詞時，為不特定多數人所可共見共聞，所為亦符合「公
    然」之要件無疑。是此部分事證明確，被告壬○○、丙○○
    、甲○○○確有公然侮辱告訴人辛○○及庚○○○之事實，
    堪以認定，應予依法論科。
三、甲○○○傷害罪部分：
    此部分事實，為被告甲○○○所不否認，僅辯稱：告訴人庚○○○也有打我等語（見院二卷第75頁背面），核與告訴人
    庚○○○於本院審理時具結證稱：當天早上10時，伊要回去
    時，在中崙二路577 巷小公園旁邊，被告甲○○○看到伊就
    說等伊很久了，就把伊壓在地面，用拳頭打伊的頭，後來邱
    施麗珍看到被告甲○○○打我，就把伊拉起來，伊要爬起來
    時，被告甲○○○又把伊壓在地上，用腳踹伊的肚子，說要
    踢死伊；被告甲○○○從後面抓住伊的頭髮，往後拉扯，伊
    就向後倒在地上，他就壓著伊，打伊等語（見院二卷第65、
    66 頁） ；及目擊證人癸○○於本院審理時亦具結證稱：當
    時伊等在中庭泡茶，被告甲○○○坐在中庭的椅子上，告訴
    人庚○○○要回家，被告甲○○○看到告訴人庚○○○就說
    我在這裡等你很久了，走過去，就拉住告訴人庚○○○的頭
    髮，把他按在地上，接著就有人過去，伊就沒有看那麼詳細
    了等語（見院二卷第62頁）；目擊證人邱施麗珍於偵查時亦
    證稱：伊看到告訴人庚○○○從管委會出來，伊走在他後面
    約10公尺處，看到被告甲○○○在中庭小公園，坐在小扳凳
    上，告訴人庚○○○經過時，被告甲○○○站起來大聲對庚○○○說「我在這裡等你很久」，抓住告訴人庚○○○之後
    腦頭髮，將告訴人庚○○○摔到地面上，告訴人庚○○○掙
    扎想要站起來，被告甲○○○又踹告訴人庚○○○，大家圍
    過去將2 人帶開等語（見他字一卷第77、78頁）相符，自堪
    予採信；此外，復有大東醫院診斷證明書1 紙附卷可查（見
    他字一卷第5 頁），是被告甲○○○確於上開時、地，傷害
    告訴人庚○○○之事實，堪以認定。此部分事實事證明確，
    應予依法論科。
四、論罪科刑部分：
  (一)核被告壬○○、丙○○、丁○○犯罪事實一(一)所為，係犯刑
    法第216 條、第210 條之行使變造私文書罪；其等變造私文
    書後復持以行使，其變造之低度行為，應為行使之高度行為
    所吸收，不另論罪；又被告壬○○、丙○○、丁○○3 人間
    ，就上開行使變造私文書罪部分，有犯意聯絡及行為分擔，
    應論以共同正犯。至被告壬○○、丙○○、甲○○○犯罪事
    實一(二)所為，則各犯刑法第309 條第1 項之公然侮辱罪；又
    被告壬○○、丙○○2 人間，就上開公然侮辱罪部分，有犯
    意聯絡及行為分擔，應論以共同正犯；被告壬○○、丙○○
    以「你們整顆頭都是屎，心肝都是屎」等語辱罵告訴人辛○○及庚○○○，係1 行為而觸犯2 個公然侮辱罪名，為想像
    競合犯，應依刑法第55條之規定，從一公然侮辱罪處斷。至
    被告甲○○○犯罪事實一(三)所為，係犯刑法第277 條第1項
    之普通傷害罪。被告壬○○、丙○○所犯上開共同行使變造
    私文書罪及共同公然侮辱罪；被告甲○○○所犯上開公然侮
    辱罪及普通傷害罪，均犯意各別、行為互殊，應予分論併罰
    。
  (二)公訴人雖認被告甲○○○於犯罪事實一(二)所為，係犯同法第
    310 條之誹謗罪嫌。然查，被告甲○○○僅以「吃錢」等語
    辱罵告訴人庚○○○，並未具體指摘告訴人庚○○○侵吞何
    筆款項，且告訴人庚○○○雖擔任中崙社區管委會之委員，
    但未擔任財務委員或處理社區財物等情，業據證人癸○○及
    告訴人庚○○○於本院審理時證述明確（見院二卷第62、63
    、65頁），足見被告甲○○○僅以謾罵告訴人庚○○○「吃
    錢」方式，貶損告訴人庚○○○之人格及其於社會上之評價
    ，並未指陳任何具體事實，是核其所為，僅該當刑法第309
    條之公然侮辱罪，而與同法第310 條誹謗罪之構成要件迥不
    相侔。惟二者基礎犯罪事實同一，本院自得變更起訴法條，
    逕予審判。
  (三)審酌被告壬○○、丙○○、丁○○分別為中崙社區管委會之
    主任委員、委員及會計，替該社區多達1,484 戶住戶服務（
    見他字一卷第80頁），熱心公益，固值肯定；但其等處理管
    委會事務時，本應尊重及維護社區全體住戶之權益，竟貪圖
    便利，變造舊案推選召集人名冊，復持以使用，已損及上開
    召集人名冊連署人之權利；又被告壬○○、丙○○、甲○○○與告訴人辛○○、庚○○○同為中崙社區之住戶，本應以
    協調溝通之方式維持鄰里間和諧，竟因細故即在中崙社區管
    理室之不特定人得以共見共聞之場所，出言辱罵告訴人2 人
    ，足以貶損告訴人2 人於社會上之人格及地位，致告訴人2
    人受有精神上之痛苦；再被告甲○○○竟因細故與告訴人庚○○○發生衝突，並致告訴人庚○○○受有傷害，顯見其未
    能尊重他人身體；是其等之上開行為誠屬可議，且案發迄今
    仍未與告訴人2 人達成和解，及其等犯後否認部分犯行等一
    切情狀，認公訴人於本院審理時時就壬○○、甲○○○、丙○○、丁○○4 人所分別求處之有期徒刑1 年2 月、1 年4
    月、1 年2 月、1 年，均尚嫌過重，爰分別量處如主文所示
    之刑，並諭知易科罰金及罰金易服勞役之折算標準。
貳、無罪部分（甲○○○所涉行使變造私文書部分）：
一、公訴意旨另以：甲○○○與壬○○、丙○○、丁○○等人均
    明知推選召集人名冊上之區分所有權人並未全部同意連署丙○○為被推選人，竟基於變造私文書之犯意聯絡，於同年11
    月9 日前之某日，擅自使用該社區於同年5 月間連署之舊「
    中崙第三標社區區分所有權人（會議）推選召集人名冊」（
    下稱推選召集人名冊），即壬○○先徵得丙○○同意擔任被
    推選人後，由壬○○將上開名冊之被推選人姓名欄之「呂錢
    春好」文字及公告時間欄塗去並重新影印後，再由丁○○在
    被推選人姓名欄填上「丙○○」之姓名，以此方式變造推選
    召集人名冊，而甲○○○知悉並同意沿用上開舊推選召集人
    名冊。嗣於同年11月9 日，由壬○○將區分所有權人會議之
    推選書及推選召集人名冊予以公告，據以向社區住戶行使，
    足以生損害於中崙社區區分所有權人之權益。因認被告甲○○○與壬○○、丙○○、丁○○共同涉犯刑法216 條、第
    210 條之行使變造私文書罪嫌等語。
二、按犯罪事實應依證據認定之，無證據不得認定犯罪事實；無
    證據能力、未經合法調查之證據，不得作為判斷之依據；不
    能證明被告犯罪或其行為不罰者，應諭知無罪之判決，刑事
    訴訟法第154 條第2 項、第155 條第2 項、第301 條第1 項
    分別定有明文。次按認定不利於被告之事實，須依積極證據
    ，苟積極證據不足為不利於被告事實之認定時，即應為有利
    被告之認定，更不必有何有利之證據，復有最高法院30年上
    字第816 號判例可資參考。又事實之認定，應憑證據，如未
    能發現相當證據，或證據不足以證明，自不能以推測或擬制
    之方法，為裁判基礎；認定犯罪事實，所憑之證據，雖不以
    直接證據為限，間接證據亦包括在內，然無論直接或間接證
    據，其為訴訟上之證明，須於通常一般之人均不致於有所懷
    疑，而得確信其為真實之程度者，始得據之為有罪之認定，
    倘其證明尚未達到此一程度，而有合理性懷疑之存在時，即
    無從為有罪之認定，此亦有最高法院40年臺上字第86號、76
    年臺上字第4986號判例可資參照。況刑事訴訟法第161 條第
    1 項亦規定，檢察官就被告犯罪事實，應負舉證責任，並指
    出證明之方法，是檢察官對於起訴之犯罪事實，應負提出證
    據及說服之實質舉證責任，倘其所提出之證據，不足為被告
    有罪之積極證明，或其指出證明之方法，無從說服法院以形
    成被告有罪之心證，基於無罪推定之原則，自應為被告無罪
    判決之諭知，亦經最高法院著有92年臺上字第128 號判例可
    資參照。
三、公訴人認被告甲○○○涉犯前揭罪責，無非係以被告甲○○○係中崙社區管委會之委員，及其於偵查中之供述等為其論
    據。
四、訊據被告甲○○○固坦承伊知悉壬○○於96年11月9 日公告
    之區分所有權人會議推選召集人名冊係沿用舊案連署資料，
    並同意壬○○沿用之事實，惟矢口否認有何行使共同變造私
    文書之犯行。辯稱：壬○○確實有跟伊提過要將前次推選召
    集人名冊之被推選人改成「丙○○」，伊想說伊是所有權人
    ，本於所有權之立場伊有同意，但伊並未參與這個變更之經
    過等語。
五、經查，證人壬○○於本院審理時具結證稱：被告甲○○○並
    未與伊商討以舊的連署名冊直接更名為丙○○當召集人這件
    事，伊等是問過課長（指戊○○），聯絡完後，才告訴被告
    甲○○○說，上次之召集人已經喪失資格，伊問被告甲○○○「召集人換丙○○好不好」，被告甲○○○說好等語（見
    院二卷第41、42頁）。而被告甲○○○於偵查中則供稱：96
    年11月9 日公告之區分所有權人推選召集人名冊是沿用舊案
    連署資料，是因為當初要換丙○○要出來作召集人，有一些
    委員有同意，該次是用舊案的連署資料，伊也有同意等語（
    見他字一卷第90頁）。足見被告甲○○○雖為中崙社區管委
    會之委員，但係被動接受壬○○之詢問後，始基於區分所有
    權人之立場，同意壬○○等人沿用舊案連署資料，尚難據此
    認定被告甲○○○有參與上述壬○○、丙○○、丁○○共同
    變造私文書之犯行。
六、綜上所述，本件被告甲○○○上開所供，是否俱與實情不符
    而全然不可採信，並非無疑。本件公訴人所舉之證據與指出
    之證明方法，尚有合理性之懷疑存在，未得使本院確信被告
    甲○○○之犯罪，揆諸前開判例意旨，自不能單憑被告甲○○○身為管委會委員及其於偵查中之供述，即以推測或擬制
    之方法，作為裁判基礎。從而，公訴意旨所指被告甲○○○
    涉與同案被告壬○○、丙○○、丁○○共同犯刑法第216 條
    、第210 條之行使變造私文書之事實，仍有合理懷疑之處，
    而不能確信為真實。揆諸前開說明，應認被告甲○○○上開
    犯罪尚屬不能證明。此外，本院復查無其他積極證據可資認
    定被告甲○○○涉有前開罪嫌，自屬不能證明被告犯罪，此
    部分依法應為被告甲○○○無罪之諭知。
據上論斷，應依刑事訴訟法第299 條第1 項前段，第301 條第1
項、第300條 ，刑法第216 條、第210 條、第309 條第1 項、第
277 條第1 項、第41條第1 項前段、第42條第3 項，刑法施行法
第1條 之1 ，判決如主文。
本案經檢察官己○○到庭執行職務。
中    華    民    國    98    年    6    月    16    日
                  刑事第二庭  審判長法  官  林水城
                                    法  官  施盈志
                                    法  官  羅立德
以上正本證明與原本無異。
如不服本判決應於收受本判決後10日內向本院提出上訴書狀，並
應敘述具體理由，如未敘述上訴理由者，應於上訴期間屆滿後20
日內補提理由書狀於本院（均須按他造當事人之人數附繕本）「
切勿逕送上級法院」。
中    華    民    國    98    年    6    月    16    日
                                    書記官  賴朱梅
附錄本案論罪科刑法條全文：
刑法第210 條：
偽造、變造私文書，足以生損害於公眾或他人者，處5 年以下有
期徒刑。
刑法第216 條：
行使第210 條至第215 條之文書者，依偽造、變造文書或登載不
實事項或使登載不實事項之規定處斷。
刑法第309條第1項：
公然侮辱人者，處拘役或3 百元以下罰金。
刑法第277條第1項：
傷害人之身體或健康者，處3 年以下有期徒刑、拘役或1 千元以
罰金。


司法院資訊處製作；財團法人民間司法改革基金會備份。
